ACORDAO-COMPLETO-2526488

ACÓRDÃO 1703/2022 ATA 8/2022 - PRIMEIRA CÂMARA

VISTOS, relatados e discutidos estes autos de recurso de reconsideração interposto por Débora Cristhiane Souza Aquino da Silva contra o Acórdão 14036/2020-TCU-Primeira Câmara;
ACORDAM os Ministros do Tribunal de Contas da União, reunidos em Sessão da 1ª Câmara, com fundamento nos arts. 32, inciso I, e 33 da Lei Orgânica do TCU, diante das razões expostas pelo Relator, em:
9.1. conhecer do presente recurso de reconsideração para, no mérito, negar-lhe provimento;
9.2. dar ciência desta deliberação ao recorrente.

Recurso de reconsideração interposto contra o Acórdão 14.036/2020-TCU-1ª Câmara.

Primeira Câmara

Secretaria Especial da Cultura.

3. Recorrente: Débora Cristhiane Souza Aquino da Silva (XXX.903.021-XX).

13.1. Ministros presentes: Walton Alencar Rodrigues (Presidente), Benjamin Zymler, Vital do Rêgo (Relator) e Jorge Oliveira.
13.2. Ministros-Substitutos presentes: Augusto Sherman Cavalcanti e Weder de Oliveira.

VITAL DO RÊGO

Ministro-Substituto Augusto Sherman Cavalcanti.

Transcrevo a seguir, com os ajustes de forma pertinentes, a instrução de mérito elaborada pela Secretaria de Recursos - Serur (peça 129) , que contou com a anuência do corpo diretivo da unidade técnica (peça 130) :
INTRODUÇÃO
1. Trata-se de recurso de reconsideração (peça 99) interposto por Débora Cristhiane Souza Aquino da Silva contra o Acórdão 14036/2020-TCU-Primeira Câmara (peça 77) . 
1.1. A deliberação recorrida apresenta o seguinte teor: 
9.1. considerar Débora Cristhiane Souza Aquino da Silva e Ossos do Ofício - Confraria das Artes revéis em relação às citações promovidas por este Tribunal, dando-se prosseguimento ao processo, nos termos do art. 12, § 3º, da Lei 8.443/1992;
9.2. julgar, com fundamento nos arts. 1º, inciso I, 16, inciso III, alíneas "b" e "c", 19 e 23, inciso III, da Lei 8.443/1992, irregulares as contas de Débora Cristhiane Souza Aquino da Silva e da entidade Ossos do Ofício - Confraria das Artes, condenando-as, solidariamente, ao pagamento das quantias abaixo especificadas, fixando-lhes o prazo de quinze dias, a contar da notificação, para que seja comprovado, perante o Tribunal (art. 214, inciso III, alínea "a", do Regimento Interno) , o recolhimento da dívida aos cofres do Fundo Nacional de Cultura, atualizada monetariamente e acrescida dos juros de mora calculados a partir das datas de ocorrência indicadas até a data do efetivo recolhimento, na forma prevista na legislação em vigor:
	Valor (R$) 
	Data

	201.440,51
	17/11/2009

	10.800,00
	7/12/2009

9.3. aplicar à sra. Débora Cristhiane Souza Aquino da Silva e a Ossos do Ofício - Confraria das Arte, com fundamento no art. 57 da Lei 8.443/92, multa individual no valor de R$ 18.000,00 (dezoito mil reais) , fixando-lhes o prazo de quinze dias, a contar da notificação, para comprovar, perante o Tribunal, nos termos do art. 214, inciso III, alínea "a", do RI/TCU, o recolhimento das referidas quantias ao Tesouro Nacional, atualizadas monetariamente desde a data do presente acórdão até a do efetivo recolhimento, se forem pagas após o vencimento, na forma da legislação em vigor;
9.4. autorizar, desde logo, nos termos do art. 28, inciso II, da Lei 8.443/92, a cobrança judicial das dívidas caso não atendida as notificações; 
9.5. remeter cópia deste acórdão à Procuradoria da República no Distrito Federal, com fundamento no art. 16, § 3º, da Lei 8.443/1992 c/c o § 7º do art. 209 do Regimento Interno do TCU, para o ajuizamento das ações que considere cabíveis; e
9.6. dar ciência desta deliberação às responsáveis.
HISTÓRICO
2. Trata-se da segunda instrução, em grau recursal, de tomada de contas especial instaurada pela Secretaria Especial de Cultura em desfavor da entidade Ossos do Ofício - Confraria das Artes e de sua dirigente Débora Cristhiane Souza Aquino da Silva, em razão da impugnação parcial das despesas realizadas com os recursos do Convênio 00273/2009 (Pronac 09-4018) , tendo por objeto a realização de atividades culturais no Distrito Federal.
2.1. O ajuste foi firmado no valor de R$ 303.600,00, sendo R$ 272.400,00 à conta do concedente e R$ 31.200,00 referentes à contrapartida da convenente. Sua vigência ocorreu no período de 23/10/2009 a 31/3/2010. As atividades culturais previstas no objeto do convênio compreendiam a realização de trinta e seis apresentações de repentistas qualificados, trinta e três apresentações dos mímicos Miquéias Paz e Abder Paz em escolas do Distrito Federal, acompanhadas de trinta e três palestras ministradas por Eloisa Cunha, e produzir cinco mil exemplares da terceira edição do Guia do Mercado Cultural de Brasília Satélite 061.
2.2. Após o desenvolvimento do processo, a recorrente foi condenada nos seguintes termos, conforme expresso no voto condutor do acórdão, verbis:
10. A realização de pagamentos a diversos fornecedores (NFs 252, 1160 e 2764, totalizando débito no valor de R$ 205.350,00) por meio de um único cheque (850004) impede o estabelecimento do nexo de causalidade entre os recursos do convênio e as despesas realizadas. Essa ocorrência, por si só, já seria suficiente para a impugnação dessas despesas, nos termos da remansosa jurisprudência deste Tribunal. Complementam ainda essa irregularidade o fato de ter sido contratada a empresa Jefferson A Mesquita - ME (peça 26, p. 3) , em substituição à convenente na execução do ajuste. Ademais, essa empresa intermediou a apresentação dos mímicos e das duplas repentistas sem a apresentação dos respectivos contratos de exclusividade, e tampouco dos comprovantes da realização das apresentações e dos recibos que demonstrem que os cachês foram pagos nos montantes discriminados, conforme apontado pela Secex-TCE em sua instrução inicial.
11. Dissinto, entretanto, da forma como foi calculado o valor do débito no presente caso. Na sistemática de apuração de débito adotada pelo Tribunal em caso de execução parcial, o valor considerado efetivamente executado, havendo contrapartida, deve ser rateado entre o concedente e o convenente na proporção da participação de cada um no valor total do ajuste. Assim, considerando comprovada a aplicação do valor de R$ 67.050,00 no objeto do ajuste, e sendo de 89,72% a proporção dos recursos federais, implica que foi regularmente aplicada no convênio a parcela de R$ 60.159,49 de recursos do concedente. Dessa forma, o débito imputado aos responsáveis será de R$ 212.240,51, correspondente à diferença entre o valor transferido (R$ 272.400,00) e a parcela de recursos federais executada (R$ 60.159,49) . Como esse valor é ligeiramente inferior àquele constante das citações, torna-se desnecessário renovar essas comunicações processuais.
2.3. A recorrente insurgiu-se contra a deliberação previamente descrita.
2.4. Após o exame das razões recursais (peça 117) , entendeu-se pertinente a realização de diligência à Secretaria Especial de Cultura para que informasse a data de emissão da Nota Técnica 131/DRCUT/DR/SFC/CGU-PR (peça 29) e para se esclarecer a existência ou inexistência de atos de apuração relacionados ao Convênio 735.605/2010 - Pronac 09-4018. 
2.5. Realizada a diligência e apresentada a manifestação da Secretaria Especial de Cultura (peças 123-125) , retornam os autos a esta Secretaria para exame da documentação.
EXAME DE ADMISSIBILIDADE
3. Reitera-se o exame de admissibilidade contido na peça 102, que propôs a suspensão dos efeitos dos itens 9.2, 9.3, e 9.4 do acórdão recorrido e acatado pelo Relator, Ministro Vital do Rêgo (despacho de peça 105) . 
EXAME DE MÉRITO
4. Delimitação
4.1. Constitui objeto do presente recurso definir se:
a) houve prescrição do débito e da multa;
b) a inexistência de dolo é suficiente para afastar a condenação.
5. Da prescrição do débito e da multa
5.1. O recorrente aduz em suas razões recursais a ocorrência da prescrição do débito e da multa. 
5.2. Argumenta, em síntese, que:
a) não mais figura como Presidente da empresa;
b) "o direito se encontra prescrito tendo em vista que é referente ao ano de 2009, somente ingressando com a ação 10 anos depois do ocorrido";
c) de acordo com o art. 23, da Lei 8.429/92, as ações destinadas a levar a efeitos as sanções previstas no diploma legal podem ser propostas "até cinco anos após o término do exercício de mandato, de cargo em comissão ou de função de confiança", logo, aplica-se a prescrição quinquenal conforme já decidiu diversos tribunais (v.g TJ-MG - Apelação Cível AC 10432080193175001 MG) .
Análise:
5.3. No exame da prescrição, a Serur tem adotado os entendimentos detalhados na peça 116, que contém estudo e pronunciamentos anteriores da secretaria sobre o tema. Nessas manifestações estão desenvolvidas as seguintes premissas, que serão utilizadas no presente exame: 
a)  ao julgar o RE 636.886, o STF conferiu nova interpretação ao art. 37, § 5º, da Constituição Federal, fixando a tese de que "é prescritível a pretensão de ressarcimento ao erário fundada em decisão de Tribunal de Contas";
b)  as pretensões punitiva e de ressarcimento devem observar o mesmo regime na atividade de controle externo, dado o objetivo comum da prescrição, de fixar prazo para o Tribunal de Contas agir, para caracterizar o ilícito, identificar seu autor, dimensionar as consequências da conduta e impor as consequências legais, independentemente de tais consequências terem natureza punitiva ou ressarcitória;
c)  até que sobrevenha norma específica, entende-se que a prescrição das pretensões punitiva e de ressarcimento, no processo de controle externo, deve observar o regime Lei 9.873/1999, na linha dos recentes pronunciamentos do STF a respeito. Assim, sem prejuízo de se realizar o exame da prescrição também segundo o prazo decenal previsto no Código Civil, o critério adotado, na formulação da proposta de encaminhamento, será o da Lei 9.873/1999.
5.4. De plano, já se afasta a incidência da lei de improbidade, logo, partindo-se dessas premissas, passa-se ao exame da prescrição no caso em exame.  
a) Análise da prescrição segundo os critérios do Acórdão 1441/2016-TCU-Plenário
5.5. No que se refere à pretensão punitiva, o TCU tem tradicionalmente aplicado os critérios definidos no Acórdão 1441/2016-TCU-Plenário, que, em incidente de uniformização de jurisprudência, orientou-se pela aplicação do Código Civil. Por este acórdão, em linhas gerais, a prescrição subordina-se ao prazo geral de dez anos (CC, art. 205) , contado a partir da data da ocorrência do fato e interrompido pelo ato que ordenar a citação, a audiência ou a oitiva da parte.
5.6. Entre outras razões que justificaram a adoção desse critério destaca-se a de que o citado dispositivo constitui uma cláusula geral a ser empregada sempre que a pretensão for prescritível, mas a lei não estabelecer um prazo específico, como na hipótese.
5.7. Entende-se que o termo inicial para contagem do prazo é o dia 1/4/2010 (data do ato de apuração da administração - peça 16) , enquanto a citação do responsável foi ordenada em 12/9/2019 (Pronunciamento da Unidade Técnica - peça 58) , com citação constante do dia 12/11/2019 (peça 63) . O acórdão foi julgado na sessão do dia 1/2/2020 (peça 77) .  
5.8. Aplicando as balizas definidas por esta Corte no Acórdão 1441/2016-TCU-Plenário ao caso em exame, verifica-se que as pretensões punitiva e de ressarcimento não estariam prescritas, pois entre o termo inicial e a interrupção do prazo prescricional e da interrupção (citação) até o julgamento decorreram menos de dez anos. 
b) Análise da prescrição segundo o regime da Lei 9.873/99
5.9. Caso se adote as premissas fixadas na Lei 9.873/1999 ao caso em exame, e mesmo considerando-se o prazo geral, de cinco anos, observa-se que, no caso concreto, a necessidade de medidas saneadoras para verificar se ocorreu a prescrição. Para tanto, é preciso considerar os seguintes parâmetros:
b.1) Termo inicial:
5.10. A Lei 9.873/1999, art. 1º, parte final, traz previsão expressa a respeito do início do prazo em se tratando de infração de caráter permanente ou continuado. Nesta hipótese, a prescrição começa a correr não da data de cada fato, e sim "do dia em que tiver cessado" a permanência ou a continuidade. 
5.11. Na hipótese em exame, o recorrente foi condenado pela ausência de comprovação de nexo causal, na subcontratação para execução do objeto bem como de deficiências na comprovação da realização do objeto e na aplicação dos recursos repassados, logo, entende que há de se ter como termo inicial da prescrição, o primeiro dia da data do primeiro ato de apuração do fato, que foi o dia 2/4/2010 (peça 16) .
b.2) Prazo:
5.12. A Lei 9.873/1999 apresenta um prazo geral, de cinco anos (art. 1º) , e um prazo especial, previsto no art. 1º, § 2º, a saber: "quando o fato objeto da ação punitiva da Administração também constituir crime, a prescrição reger-se-á pelo prazo previsto na lei penal".
5.13. Entende-se, inexistir nos autos, elementos suficientes para afirmar que a irregularidade, discutida nesta TCE, configura crime, logo, deve-se aplicar, a nosso sentir, o prazo geral de cinco anos estabelecido no art. 1º, da Lei 9.873/1999.
5.14. Assim, entende-se que do início da contagem do prazo até o primeiro marco interruptivo não devem ter decorridos cinco anos, sob pena da ocorrência da prescrição.
b.3) Da prescrição intercorrente:
5.15. Nos termos do art. 1º, § 1º, da Lei 9.873/1999, opera-se a prescrição intercorrente se o processo ficar paralisado por mais de três anos, aguardando "julgamento ou despacho".
5.16. Note-se que há uma correlação entre essa hipótese e as causas de interrupção da prescrição do art. 2º. Com efeito, uma vez interrompida a prescrição por alguma das hipóteses do art. 2º, o processo não pode ficar inativo, sem qualquer inovação processual relevante, por mais de três anos.
5.17. Trata-se de prazo específico, não se aplicando nem o prazo geral de cinco anos nem o prazo especial, da lei penal (§ 2º) . A finalidade da prescrição intercorrente, com seu prazo próprio, é a de assegurar a eficiência e celeridade nas apurações administrativas. Seria contrário a essa finalidade a paralisação injustificada do processo por período maior que o triênio estabelecido para a hipótese.
5.18. A extrapolação do prazo de três anos, sem inovação relevante no processo, pode configurar negligência. Por isso, além de se operar a prescrição, deve-se promover a "apuração da responsabilidade funcional decorrente da paralisação, se for o caso".
5.19. Em muitas situações o exame da prescrição intercorrente pode ficar prejudicado nos processos já em tramitação no TCU. Como a ação de ressarcimento era considerada imprescritível, as peças que compõem a tomada de contas especial, elencadas no art. 10 da Instrução Normativa- TCU 71/2012, não contemplam informações pormenorizadas quanto ao andamento do processo na fase interna, o que pode prejudicar a análise de eventual paralisação por mais de três anos.
5.20. Assim, caso o tribunal venha a adotar a sistemática da Lei 9.873/1999 para aferir a prescrição, convém avaliar, oportunamente, a possibilidade de ajustes na IN-TCU 71/2012, para que as tomadas de contas especiais encaminhadas ao tribunal contemplem informações sobre as interrupções ocorridas na fase interna do procedimento (como, por exemplo, declaração do órgão instaurador da TCE, de que o processo não ficou paralisado por mais de três anos, na forma do art. 1º, § 1º, da citada lei) .
5.21. Estabelecidas as premissas: (a) termo inicial e (b) prazo e (c) prescrição intercorrente, há que se apurar as causas interruptivas da prescrição.
b.4) Interrupções por atos inequívocos de apuração dos fatos:
5.22. No regime da Lei 9.873/1999, a prescrição se interrompe "por qualquer ato inequívoco, que importe apuração do fato" (art. 2º, II) . 
5.23. Importante mencionar que diversos são os atos que interrompem a prescrição intercorrente, atos estes que têm em sua gênese e objetivo dar impulso ao processo e a solução do feito. Podem ser citadas, sem a pretensão de exauri-las, as hipóteses capazes de impedir o alcance da prescrição intercorrente, quais sejam:
a) qualquer ato legal ou regulamentar que impulsione o processo à tomada de decisão, tais como o requerimento para a produção de provas necessárias à apuração do feito, notificação da parte interessada para apresentar defesa ou alegações finais;
b) decisão que julgue pedido da parte interessada;
c) informes que consolidem a apuração do fato e informes que sirvam de fundamento para decisão de autoridade ou colegiado, notas e pareceres técnicos, pareceres jurídicos;
d) decisões de autoridades ou colegiados;
e) aditamento da inicial, entre outros.    
5.24. Com esses fundamentos, é possível verificar que a prescrição foi interrompida nas datas relacionadas na tabela abaixo:
	Evento
	Data
	Ato inequívoco de apuração
	Localização no Processo

	 (1) 
	21/7/2010
	Carta de Cobrança de Prestação de Contas Final - Convênio 735605/2010 - Pronac 09-4018
	Peça 18

	 (2) 
	24/6/2011
	Parecer técnico quanto à execução do Convênio Pronac 09-4018
	Peça 28

	 (3) 
	Não consta
	Nota Técnica 131/DRCUT/DR/SFC/CGU-PR. 
	Peça 29

	 (4) 
	7/3/2017
	Parecer Financeiro 030/2017-GO6 /Passivo/CPCON/CGE/SPOA/SE/MinC, reprovando à Prestação de Contas
	Peça 31

	 (5) 
	6/3/2018
	Nota Técnica 12/2018
	Peça 38

	 (6) 
	18/5/2018
	Relatório de TCE 04/2018
	Peça 47, p. 5

	 (7) 
	26/7/2019
	Protocolo da TCE no TCU
	Peça 1

5.25. Vale ressaltar que a Nota Técnica 078/2013/CGEPC/DIC/SEFIC-MinC (peça 30) , de 8/11/2013, a nosso sentir não caracteriza ato inequívoco de apuração, pois se limita a prestar informações sobre diversos convênios.
b.5) Interrupções pela citação dos responsáveis nesta Corte:
5.26. A prescrição também é interrompida "pela notificação ou citação do indiciado ou acusado, inclusive por meio de edital", nos termos do art. 2º, I, da Lei 9.873/1999. E, no regime dessa lei, a interrupção se dá pela citação propriamente dita, e não pelo despacho que a ordena. Com esse fundamento, houve nova interrupção em decorrência da citação desta Corte de Contas para a apresentação das alegações de defesa: 
 (1) em 12/11/2019 (peça 63) , citação realizada por esta Corte de Contas. 
5.27. Cabe destacar, por oportuno, que, em se tratando de devedores solidários, a interrupção da prescrição feita a um prejudica aos demais. Incide, nesse caso, regra própria da teoria geral das obrigações, segundo a qual "a interrupção efetuada contra o devedor solidário envolve os demais" (art. 204, § 1º, do Código Civil) . São consequências próprias da solidariedade (a exemplo da regra de que o credor pode demandar qualquer dos devedores, art. 275 do Código Civil) , que não precisam ser repetidas em cada diploma legal específico.
b.6) Interrupção pela decisão condenatória recorrível:
5.28. Por fim, a prescrição também se interrompe "pela decisão condenatória recorrível" (art. 2º, III, da Lei 9.873/1999) . Com esse fundamento, houve a interrupção em 1/2/2020 (peça 77) , data da sessão em que foi proferido o acórdão condenatório (peça 68) . Essa interrupção é relevante, por estabelecer prazo para julgamento do recurso.
b.7) Exame do caso concreto:
5.29. Especificamente quanto a esta TCE, entende-se que, dos elementos dos autos, ainda não é possível verificar se teria ou não ocorrido a prescrição intercorrente. Na primeira instrução percebeu-se que a Nota Técnica 131/DRCUT/DR/SFC/CGU-PR (peça 29) não continha data, o que impossibilita verificar se entre os eventos (2) e (3) , bem como entre os eventos (3) e (4) , acima descritos, decorreram mais de três anos.
5.30. Logo, entendeu-se necessário a realização de diligência à Secretaria Especial de Cultura solicitando a exata data da emissão da Nota Técnica 131/DRCUT/DR/SFC/CGU-PR (peça 29) , bem como outros possíveis atos inequívocos de apuração relacionados ao Convênio 735.605/2010 - Pronac 09-4018.
5.31. Em sua manifestação, a Secretaria Especial de Cultura (peça 125, p. 3) registrou de forma expressa que entre os dias 24/6/2011 e 7/3/2017, não se identificou atos inequívocos de apuração, verbis:
3. Quanto à solicitação expressa na alínea "c", informa-se que no período entre 24/06/2011 e 07/03/2017 não foram registrados atos de apuração.
5.32. Ademais, a Secretaria Especial de Cultura afirma não ser possível identificar a data da emissão da Nota Técnica 131/DRCUT/DR/SFC/CGU-PR (peça 125, p. 2) , permanecendo assim impossibilitado o exame acerca da prescrição da pretensão punitiva.
5.33. Ante a manifestação do concedente e do fato de ainda persistir a impossibilidade da avaliação da prescrição, entende-se necessária diligência ao órgão emissor da Nota Técnica 131/DRCUT/DR/SFC/CGU-PR, como último esforço de identificação da data de elaboração do documento.
5.34. Dessa forma, caso fosse a tese acima discutida a adotada para o exame da prescrição, entende-se necessário a realização de nova diligência à Controladoria-Geral da União.
5.35. Contudo, a tese jurídica discutida acima não tem encontrado amparo nem na jurisprudência remota deste Tribunal (Súmula/TCU 282) , nem nos julgados recentes (v.g. Acórdãos: 1.492/2020, 2.104/2020, 2.182/2020 e 2.336/2020, Rel. Min. Aroldo Cedraz; 2.188/2020, Rel. Min. Raimundo Carreiro; e 2.018/2020, Rel. Min. Ana Arraes, do Plenário; 6.494/2020, Rel. Min. Walton Alencar Rodrigues; 5.236/2020, 6.084/2020, 6.465/2020, 6.466/2020, 7.982/2020, 9.277/2020, Rel. Min. Benjamin Zymler; e 8.550/2020, 9.011/2020, 9.012/2020 e 9.293/2020, Rel. Min. Bruno Dantas, todos da 1ª Câmara; e 7.658/2021, 5.681/2020, 6.350/2020, 8.316/2020, 8.940/2020, 8.945/2020, 8.947/2020, 8.948/2020, 9.208/2020 e 9.216/2020, Rel. Min. Augusto Nardes; 5.690/2020, 6.350/2020, 6.575/2020, 6.712/2020, 7.325/2020, 8.021/2020, 8.023/2020, 8.443/2020, 8.649/2020, 8.651/2020 e 8.657/2020, Rel. Min. Aroldo Cedraz; 6.171/2020, Rel. Min. Raimundo Carreiro; 6.207/2020 e 8.498/2020, Rel. Min. Ana Arraes; 10.499/2021, Rel. Min. Bruno Dantas, e 6.707/2020 e 6.726/2020, Rel. Min. Subst. Marcos Bemquerer Costa, estes da 2ª Câmara) .
5.36. Dessa forma, em virtude de o entendimento deste auditor divergir dos julgados desta Corte, por economia e celeridade processual, encaminha-se conforme o entendimento divergente, mas desde já, examina-se as questões de mérito, para no caso de avaliações subsequentes render-se ao magistério desta Egrégia Corte, a questão da prescrição não prejudicará a resolução de mérito deste processo. 
6. Da inexistência de dolo
6.1. Defende-se a "ausência de dolo e de dano ao erário, uma vez que os serviços contratados foram efetivamente prestados e a preço justo e de acordo com o praticado no mercado, e não causaram qualquer prejuízo ao erário público". 
6.2. Dessa forma, "sem a figura do dolo, é virtualmente impossível a caracterização de qualquer ato ilícito por parte do demandado" e por consequência não há "qualquer dano a ser ressarcido por meio da presente demanda, de natureza civil, uma vez que as despesas foram devidamente justificadas e os pagamentos efetuados a quem o realizou, consubstanciando a justa contraprestação dos serviços efetivamente prestados"
Análise:
6.3. Invoca o recorrente a tese de não ter atuado com dolo ou má-fé, inexistindo, ainda, prova de prejuízo ao erário e (ou) desvios dos recursos públicos, logo deve a multa e débito ser afastados.
6.4. Antes do exame do dolo de forma específica, vale lembrar que o recorrente não junta nenhum documento ou elemento de prova a contrastar as irregularidade constatadas no acórdão condenatório, se limitando a discutir a inexistência na sua atuação. 
6.5. Vê-se, portanto, que subsistem as irregularidades pelas quais foi condenado a ressarcir o erário.
6.6. Sobre a existência do dolo, é pertinente lembrar que a responsabilização no TCU é subjetiva, mas não se aplica aqui os institutos de direito penal. Na esfera penal a demonstração do dolo é a regra e a exceção são os tipos culposos, aplicáveis somente quando previsto em lei. 
6.7. A responsabilidade dos jurisdicionados perante o TCU, difere da responsabilidade penal, é de natureza subjetiva, mas não há que se demonstrar o dolo, bastando a culpa em sentido amplo, agindo o agente com culpa e presente os demais elementos, o jurisdicionado pode ser apenado.
6.8. Assim, não importa eventual ausência de intenção (dolo) ou má-fé nas condutas que levaram aos atos irregulares. Não é necessário que haja prova de má-fé ou ação dolosa do agente para fins de responsabilização perante este Tribunal. Basta, portanto, a existência de uma conduta, um nexo de causalidade e uma irregularidade ocasionadora de dano ao Erário (v.g. Acórdãos 243/2010, 1.427/2015, 1.512/2015, 2.067/2015, 2.367/2015, 2.420/2015, 185/2016 e 8017/2016, do Plenário; Acórdãos 1.517/2012, 5.297/2013, 6.943/2015, 7560/2019, todos da 1ª Câmara; Acórdãos 3.694/2014, 3.874/2014-7, 6.479/2014 e 6.660/2015, estes da 2ª Câmara) . 
6.9. Portanto, persistindo o juízo pelas irregularidades e condutas desautorizadas, subsiste fundamento para determinação do ressarcimento e cominação de multa. 
CONCLUSÃO
7. Das análises anteriores, conclui-se pela necessidade de se realizar diligência à Controladoria-Geral da União - CGU, nos termos propostos no encaminhamento desta instrução.
PROPOSTA DE ENCAMINHAMENTO
8. Ante o exposto, com fundamento nos arts. 32, I e 33, da Lei 8.443/92 c/c o art. 285, caput, do RI-TCU, submetem-se os autos à consideração superior, propondo-se a realização de diligência à Controladoria-Geral da União - CGU  para que:
a) informe a data de emissão da Nota Técnica 131/DRCUT/DR/SFC/CGU-PR (peça 29) , emitida em razão do exame do Convênio 735605/2010 - Pronac 09-4018;
b) enviar cópia da Nota Técnica 131/DRCUT/DR/SFC/CGU-PR para auxiliar na identificação da data;
c) caso se discorde do exame da prescrição, conhecer do recurso interposto e, no mérito, negar provimento;
d) c) informar ao (s) recorrente (s) e demais interessados do acórdão a ser proferido, destacando que o relatório e o voto que o fundamentam podem ser acessados por meio do endereço eletrônico www.tcu.gov.br/acordaos.
2.	O representante do Ministério Público junto ao Tribunal de Contas da União manifestou-se nos seguintes termos (peça 131) :
Cuida-se de Recurso de Reconsideração (peça 99) interposto por Débora Cristhiane Souza contra o Acórdão 14036/2020-TCU-Primeira Câmara (peça 77) , cuja parte dispositiva é a seguinte:
9.1. considerar Débora Cristhiane Souza Aquino da Silva e Ossos do Ofício - Confraria das Artes revéis em relação às citações promovidas por este Tribunal, dando-se prosseguimento ao processo, nos termos do art. 12, § 3º, da Lei 8.443/1992;
9.2. julgar, com fundamento nos arts. 1º, inciso I, 16, inciso III, alíneas "b" e "c", 19 e 23, inciso III, da Lei 8.443/1992, irregulares as contas de Débora Cristhiane Souza Aquino da Silva e da entidade Ossos do Ofício - Confraria das Artes, condenando-as, solidariamente, ao pagamento das quantias abaixo especificadas, fixando-lhes o prazo de quinze dias, a contar da notificação, para que seja comprovado, perante o Tribunal (art. 214, inciso III, alínea "a", do Regimento Interno) , o recolhimento da dívida aos cofres do Fundo Nacional de Cultura, atualizada monetariamente e acrescida dos juros de mora calculados a partir das datas de ocorrência indicadas até a data do efetivo recolhimento, na forma prevista na legislação em vigor:
	Valor (R$) 
	Data

	201.440,51
	17/11/2009

	10.800,00
	7/12/2009

9.3. aplicar à sra. Débora Cristhiane Souza Aquino da Silva e a Ossos do Ofício - Confraria das Arte, com fundamento no art. 57 da Lei 8.443/92, multa individual no valor de R$ 18.000,00 (dezoito mil reais) , fixando-lhes o prazo de quinze dias, a contar da notificação, para comprovar, perante o Tribunal, nos termos do art. 214, inciso III, alínea "a", do RI/TCU, o recolhimento das referidas quantias ao Tesouro Nacional, atualizadas monetariamente desde a data do presente acórdão até a do efetivo recolhimento, se forem pagas após o vencimento, na forma da legislação em vigor;
9.4. autorizar, desde logo, nos termos do art. 28, inciso II, da Lei 8.443/92, a cobrança judicial das dívidas caso não atendida as notificações; 
9.5. remeter cópia deste acórdão à Procuradoria da República no Distrito Federal, com fundamento no art. 16, § 3º, da Lei 8.443/1992 c/c o § 7º do art. 209 do Regimento Interno do TCU,  para o ajuizamento das ações que considere cabíveis; e
9.6. dar ciência desta deliberação às responsáveis.
Recebido o recurso, o auditor-federal de controle externo incumbido do exame do feito elaborou a instrução acostada à peça 129, por meio da qual concluiu que, preliminarmente, deveriam ser realizadas diligências para se verificar se teria havido, em relação ao débito, prescrição intercorrente. Contudo, também realizou o exame de mérito das alegações recursais, tendo concluído que eles não possuiriam o condão de alterar a deliberação vergastada. 
Foi proposto, então, o seguinte:
8.	Ante o exposto, com fundamento nos arts. 32, I e 33, da Lei 8.443/92 c/c o art. 285, caput, do RI-TCU, submetem-se os autos à consideração superior, propondo-se a realização de diligência à Controladoria-Geral da União - CGU para que:
a) informe a data de emissão da Nota Técnica 131/DRCUT/DR/SFC/CGU-PR (peça 29) , emitida em razão do exame do Convênio 735605/2010 - Pronac 09-4018;
b) enviar cópia da Nota Técnica 131/DRCUT/DR/SFC/CGU-PR para auxiliar na identificação da data;
c) caso se discorde do exame da prescrição, conhecer do recurso interposto e, no mérito, negar provimento;
d) informar ao (s) recorrente (s) e demais interessados do acórdão a ser proferido, destacando que o relatório e o voto que o fundamentam podem ser acessados por meio do endereço eletrônico www.tcu.gov.br/acordaos.
O Titular da Secretaria de Recursos manifestou-se de acordo. 
II
O Ministério Público de Contas da União, especificamente quanto à tese relacionada à prescrição do débito, aspecto que motivaria a promoção das diligências propostas, entende que a decisão do STF, no âmbito do RE 636.886, apenas alcança a fase de execução do acórdão condenatório do Tribunal, ou seja, a etapa de cobrança do título extrajudicial constituído, não atingindo os processos de controle externo em curso. 
Em face desse entendimento, deve manter-se incólume a jurisprudência do TCU fundada no art. 37, § 5º, da Constituição Federal. 
Vale ressaltar que o posicionamento desta Corte de Contas, conforme bem ressaltado pelo próprio auditor-instrutor, tem sido majoritariamente nesse sentido, conforme se observa no seguinte excerto de sua instrução:
5.34.	Contudo, a tese jurídica discutida acima não tem encontrado amparo nem na jurisprudência remota deste Tribunal (Súmula/TCU 282) , nem nos julgados recentes (v.g. Acórdãos: 1.492/2020, 2.104/2020, 2.182/2020 e 2.336/2020, Rel. Min. Aroldo Cedraz; 2.188/2020, Rel. Min. Raimundo Carreiro; e 2.018/2020, Rel. Min. Ana Arraes, do Plenário; 6.494/2020, Rel. Min. Walton Alencar Rodrigues; 5.236/2020, 6.084/2020, 6.465/2020, 6.466/2020, 7.982/2020, 9.277/2020, Rel. Min. Benjamin Zymler; e 8.550/2020, 9.011/2020, 9.012/2020 e 9.293/2020, Rel. Min. Bruno Dantas, todos da 1ª Câmara; e 7.658/2021, 5.681/2020, 6.350/2020, 8.316/2020, 8.940/2020, 8.945/2020, 8.947/2020, 8.948/2020, 9.208/2020 e 9.216/2020, Rel. Min. Augusto Nardes; 5.690/2020, 6.350/2020, 6.575/2020, 6.712/2020, 7.325/2020, 8.021/2020, 8.023/2020, 8.443/2020, 8.649/2020, 8.651/2020 e 8.657/2020, Rel. Min. Aroldo Cedraz; 6.171/2020, Rel. Min. Raimundo Carreiro; 6.207/2020 e 8.498/2020, Rel. Min. Ana Arraes; 10.499/2021, Rel. Min. Bruno Dantas, e 6.707/2020 e 6.726/2020, Rel. Min. Subst. Marcos Bemquerer Costa, estes da 2ª Câmara) .
Nesse contexto, o MP de Contas entende que não há motivos para ser promovida a diligência suscitada pelo auditor-instrutor.  
Passando-se ao mérito do recurso, não há reparos ao exame empreendido pelo auditor, pois os argumentos recursais não possuem o condão de alterar as conclusões a que corretamente chegou o Tribunal por intermédio do Acórdão 14036/2020-TCU-Primeira Câmara. 
Desse modo, deve ser conhecido o recurso de reconsideração para, no mérito, ser-lhe negado provimento. 
É o relatório.

Richeliau Rouky Regis Raulino (OAB/RN 12.762).

Procurador Júlio Marcelo de Oliveira.

RECURSOS DE RECONSIDERAÇÃO EM TOMADA DE CONTAS ESPECIAL. APELOS RECURSAIS INSUFICIENTES PARA AFASTAR AS IRREGULARIDADES. CONHECIMENTO. NÃO PROVIMENTO. CIÊNCIA.

TOMADA DE CONTAS ESPECIAL (TCE)

Secretaria de Recursos (Serur).

Em apreciação, recurso de reconsideração interposto por Débora Cristhiane Souza Aquino da Silva contra o Acórdão 14036/2020-TCU-Primeira Câmara (relator Ministro-Substituto Augusto Sherman) , verbis:
9.1. considerar Débora Cristhiane Souza Aquino da Silva e Ossos do Ofício - Confraria das Artes revéis (...) ;
9.2. julgar (...) irregulares as contas de Débora Cristhiane Souza Aquino da Silva e da entidade Ossos do Ofício - Confraria das Artes, condenando-as, solidariamente, ao pagamento das quantias abaixo especificadas, (...) :
	Valor (R$) 
	Data

	201.440,51
	17/11/2009

	10.800,00
	7/12/2009

9.3. aplicar à sra. Débora Cristhiane Souza Aquino da Silva e a Ossos do Ofício - Confraria das Arte, (...) , multa individual no valor de R$ 18.000,00 (...) ;
2. Originariamente, a presente tomada de contas especial foi instaurada em 14/3/2017 pela Secretaria Especial de Cultura em desfavor da entidade Ossos do Ofício - Confraria das Artes e de sua dirigente Débora Cristhiane Souza Aquino da Silva, em razão da impugnação parcial das despesas realizadas com os recursos do Convênio 00273/2009 (Pronac 09-4018) .
3. O ajuste foi firmado em 23/10/2009, no valor de R$ 303.600,00, sendo R$ 272.400,00 à conta do concedente e R$ 31.200,00 referentes à contrapartida do convenente. O convênio vigeu de 23/10/2009 a 31/3/2010, com prazo para apresentação da prestação de contas em 1/4/2010 (peça 13, p. 4) . Os recursos foram repassados por intermédio da ordem bancária 2009OB800013-051, de 5/11/2009, em parcela única R$ 272.400,00 (peça 15) . 
4. As atividades culturais previstas no objeto do convênio compreendiam a realização de trinta e seis apresentações de repentistas qualificados, trinta e três apresentações dos mímicos Miquéias Paz e Abder Paz em escolas do Distrito Federal, acompanhadas de trinta e três palestras ministradas por Eloisa Cunha, e também a produção de cinco mil exemplares da terceira edição do Guia do Mercado Cultural de Brasília Satellite 061.
5. A análise da prestação de contas, realizada pelo concedente por meio do Parecer Financeiro (peça 31) , considerou regulares as despesas no valor total de R$ 67.050,00, tendo em vista o aproveitamento de notas fiscais apresentadas na prestação de contas. 
6. O relator a quo registrou em seu voto condutor do Acórdão 14036/2020-TCU-Primeira Câmara que:
11. (...) . Assim, considerando comprovada a aplicação do valor de R$ 67.050,00 no objeto do ajuste, e sendo de 89,72% a proporção dos recursos federais, implica que foi regularmente aplicada no convênio a parcela de R$ 60.159,49 de recursos do concedente. Dessa forma, o débito imputado aos responsáveis será de R$ 212.240,51, correspondente à diferença entre o valor transferido (R$ 272.400,00) e a parcela de recursos federais executada (R$ 60.159,49) . Como esse valor é ligeiramente inferior àquele constante das citações [R$ 212.300,00], torna-se desnecessário renovar essas comunicações processuais.
7. A Sra. Débora Cristhiane Souza Aquino da Silva, nesta fase recursal, afirma, em síntese, que (peças 99 a 101) :
i) não mais figura como presidente da empresa, de maneira que "o direito se encontra prescrito tendo em vista que é referente ao ano de 2009, somente ingressando com a ação 10 anos depois do ocorrido", e que, de acordo com o art. 23, da Lei 8.429/1992, as ações destinadas a levar a efeitos as sanções previstas no diploma legal podem ser propostas "até cinco anos após o término do exercício de mandato, de cargo em comissão ou de função de confiança", logo, aplica-se a prescrição quinquenal conforme já decidiu diversos tribunais (v.g TJ-MG - Apelação Cível AC 10432080193175001 MG) ; 
ii) ocorreu ausência de dolo e de dano ao erário, uma vez que os serviços contratados foram efetivamente prestados e a preço justo e de acordo com o praticado no mercado, e não causaram qualquer prejuízo ao erário público.
8. A Secretaria de Recursos (Serur) , após analisar as argumentações do apelo e a documentação apresentada pela recorrente, propôs a realização de diligência à Controladoria-Geral da União - CGU para que (peças 129 e 130) :
a) informe a data de emissão da Nota Técnica 131/DRCUT/DR/SFC/CGU-PR (peça 29) , emitida em razão do exame do Convênio 735605/2010 - Pronac 09-4018;
b) enviar cópia da Nota Técnica 131/DRCUT/DR/SFC/CGU-PR para auxiliar na identificação da data; e
c) caso se discorde do exame da prescrição, conhecer do recurso interposto e, no mérito, negar provimento.
9. O Ministério Público junto ao Tribunal de Contas da União (MPTCU) , representado pelo Procurador Júlio Marcelo de Oliveira, entende que não há motivos para ser promovida a diligência suscitada pela unidade instrutiva, pois deve-se manter-se incólume a jurisprudência do TCU fundada no art. 37, § 5º, da Constituição Federal (peça 131) :
quanto à tese relacionada à prescrição do débito, aspecto que motivaria a promoção das diligências propostas, entende que a decisão do STF, no âmbito do RE 636.886, apenas alcança a fase de execução do acórdão condenatório do Tribunal, ou seja, a etapa de cobrança do título extrajudicial constituído, não atingindo os processos de controle externo em curso. 
10. Quanto ao mérito do recurso, o MPTCU entende que deve ser conhecido o recurso de reconsideração e ser-lhe negado provimento. 
11. Passo a decidir.
12. Os recursos de reconsideração devem ser conhecidos, por atenderem aos requisitos de admissão dispostos nos arts. 32, inciso I, e 33 da Lei 8.443/1992.
13. Deixo de acolher a proposta inicial da unidade instrutiva no sentido de realização de diligência, para concordar com a sua proposta alternativa.
14. Assim, com relação ao mérito, manifesto minha concordância com a proposta alternativa formulada pela unidade técnica, com a qual se mostrou de acordo o MPTCU, no sentido de conhecer do recurso e negar-lhe provimento, motivo pelo qual adoto como minhas razões de decidir os argumentos dos pareceres prévios que sustentam a improcedência do apelo, sem prejuízo de tecer algumas considerações sobre a matéria. 
15. Não merecem acolhimento os argumentos da recorrente de ocorrência da prescrição da quinquenal da pretensão punitiva do TCU e da prescrição quinquenal do débito.
16. No tocante à prescrição do débito, mesmo conhecendo a decisão recente do STF (RE 636.886/AL) , registro que sigo aplicando a jurisprudência atual deste Tribunal sobre a matéria, no sentido da imprescritibilidade do débito, com fundamento no art. 37, § 5º, da Constituição Federal, e na Súmula TCU 282.
17. Da mesma forma, opto por continuar a seguir a jurisprudência unânime nesta Corte de Contas quanto à prescrição da pretensão punitiva, nos moldes do Acórdão 1441/2016-TCU-Plenário, de acordo com o qual a pretensão punitiva do TCU se subordina ao prazo geral de prescrição de dez anos indicado no art. 205 da Lei 10.406/2002 (Código Civil) .
18. No caso concreto, conforme verificado pela Serur, não ocorreu o transcurso do prazo de dez entre a data de 1/4/2010, fixada para prestação de contas (peça 13, p. 4) , e a data de 12/9/2019 referente ao ato que determinou a citação da Sra. Débora Cristhiane Souza Aquino da Silva (peça 58) .
19. Não se sustentam os apelos recursais da recorrente sobre as teses de não ter atuado com dolo ou má-fé e de inexistir prova de prejuízo ao erário ou desvios dos recursos públicos.
20. Sobre a existência do dolo, a jurisprudência do TCU indica que a responsabilidade pelo dano no âmbito do TCU é subjetiva, de modo que para a imputação de débito devem ser avaliadas a conduta do agente, a culpa em sentido amplo (culpa em sentido estrito ou dolo) , o dano e o nexo de causalidade entre a conduta e o dano, a exemplo dos Acórdão 1465/2016-TCU-Plenário (relator Ministro Benjamin Zymler) , 243/2010-TCU-Plenário (relator Ministro Aroldo Cedraz) , 2.367/2015-TCU-Plenário (relator Ministro Benjamin Zymler) e 5.297/2013-TCU-1ª Câmara (relator Ministro José Múcio Monteiro) .
21. Ainda, a regra prevista no art. 28 da Lindb (Decreto-lei 4.657/1942) , que estabelece que o agente público só responderá pessoalmente por suas decisões ou opiniões técnicas em caso de dolo ou erro grosseiro, não se aplica à responsabilidade financeira por dano ao erário. O dever de indenizar prejuízos aos cofres públicos permanece sujeito à comprovação de dolo ou culpa, sem qualquer gradação, tendo em vista o tratamento constitucional dado à matéria (art. 37, § 6º, da Constituição Federal) , a exemplo dos Acórdão 11289/2021-TCU-Primeira Câmara (relator Ministro Vital do Rêgo) , 5.547/2019-TCU-1ª Câmara (relator Ministro Benjamin Zymler) e 2.768/2019-TCU-Plenário (relator Ministro Benjamin Zymler) .
22. No presente caso, a Sra. Débora Cristhiane Souza Aquino da Silva foi responsabilizada pela não comprovação da execução financeira do objeto da avença em razão das seguintes irregularidades, descritas no relatório que integra o Acórdão 14036/2020-TCU-Primeira Câmara (peça 79) :
a) utilização de apenas um único cheque para o pagamento de fornecedores distintos, conforme item 3.3.11 do Parecer Financeiro n.º 030/2017 (peça 31, p. 4) , o que impede o estabelecimento do nexo causal entre os recursos do convênio e as despesas pagas pelo mesmo instrumento bancário;
b) realização do pagamento de 67% dos valores repassados (R$ 203.550,00) à empresa JEFFERSON A. MESQUITA - ME (Nota Fiscal 1160 - peça 26, p. 3) , que subcontratou os serviços para execução do objeto conveniado, caracterizando a triangulação da execução do ajuste, na forma dos entendimentos fixados nos Acórdãos TCU 734/2012 e 2965/2012, ambos do Plenário. A ocorrência foi apontada nos subitens 3.3.12 a 3.3.14 do Parecer Financeiro n.º 030/2017 (peça 31, p. 5-6) ; e
c) contratação intermediada pela empresa JEFFERSON A. MESQUITA - ME, da "apresentação de mímicos nas escolas" e "apresentação de duplas repentistas", sem a apresentação dos respectivos contratos de exclusividade, e tampouco dos comprovantes da realização das apresentações e dos recibos que demonstrassem que os cachês foram pagos nos montantes discriminados, em consonância ao entendimento fixado pelo Acórdão 96/2008-TCU-Plenário. A ocorrência foi apontada nos subitens 3.3.6 - 3.3.9 do Parecer Financeiro n.º 030/2017030/2017-GO6/Passivo/CPCON/CGEX/SPOA/ MinC (peça 31, p. 4) .
23. Quanto a essas irregularidades, o relator a quo mencionou no voto condutor do acórdão recorrido que:
10.	 A realização de pagamentos a diversos fornecedores (NFs 252, 1160 e 2764, totalizando débito no valor de R$ 205.350,00) por meio de um único cheque (850004) impede o estabelecimento do nexo de causalidade entre os recursos do convênio e as despesas realizadas. Essa ocorrência, por si só, já seria suficiente para a impugnação dessas despesas, nos termos da remansosa jurisprudência deste Tribunal. Complementam ainda essa irregularidade o fato de ter sido contratada a empresa Jefferson A Mesquita - ME (peça 26, p. 3) , em substituição à convenente na execução do ajuste. Ademais, essa empresa intermediou a apresentação dos mímicos e das duplas repentistas sem a apresentação dos respectivos contratos de exclusividade (...) .
24. Ademais, a recorrente não apresentou documento ou elemento de prova que pudessem afastar as irregularidades apuradas. 
25. Portanto, tendo em vista que os apelos recursais apresentados pela recorrente não possuem o condão de alterar as conclusões que fundamentaram o Acórdão 14036/2020-TCU-Primeira Câmara, acolho o encaminhamento sugerido pelo MPTCU (e também pela Serur, em proposta alternativa) no sentido de conhecer do recurso de reconsideração para, no mérito, negar-lhe provimento, mantendo os exatos termos do acórdão recorrido.
Ante o exposto, voto para que seja adotado o acórdão que ora submeto à apreciação deste Colegiado
TCU, Sala das Sessões, em tagDataSessao.
Ministro VITAL DO RÊGO 
Relator